臺灣高雄地方法院民事判決　九十二年度簡上字第三四○號
　　上　訴　人　乙○○
　　訴訟代理人　劉新安律師
　　被上訴人　　甲○○
　　訴訟代理人　蕭永宏律師
右當事人間請求給付票款事件，上訴人對於中華民國九十二年八月一日本院岡山簡易
庭九十二年度岡簡字第一六七號第一審判決提起上訴，經本院於民國九十三年六月二
十四日言詞辯論終結，判決如左：
    主  文
上訴駁回。
第二審訴訟費用由上訴人負擔。
    事  實
甲、上訴人方面：
  一、聲明：(一)原判決廢棄。(二)被上訴人應給付上訴人新臺幣（下同）十六萬元，並
      自民國九十一年六月十二日起至清償日止按年息百分之六計算之利息。(三)第一
      、二審訴訟費用由被上訴人負擔。
  二、陳述：除與原審判決書所載者相同茲予引用外，另補稱：
    (一)上訴人於九十一年六月十一日提示如附表所示之支票（以下簡稱系爭支票）時
      已具備票據法規定應記載事項之票據，應推定上訴人適法取得票據上權利，由
      是，系爭支票在九十一年六月十一日以前，固然未載發票日，然上訴人占有之
      時，支票已具備票據上應記載事項，當不容被上訴人以支票交付與陳雙龍時並
      未記載到期日，而恃為「無效之票據」抗辯。
    (二)被上訴人雖主張系爭支票未載發票年月日之事實，業據其提出本院九十一年度
      易字第四三七七號刑事判決書乙份理由所載，訴外人陳雙龍於警訊中之證述，
      顏文祥於警訊、偵查中及本院刑事審理時證述，均證明系爭支票未填寫發票日
      ，惟：
      (1)參照台灣高等法院高雄分院九十二年上易字第八四一號甲○○誣告案，判決
        理由第二點第(二)點有謂「系爭支票確係陳雙龍向被告（即本件被上訴人）所
        借用，並由被告之妻劉惠華於八十八年十一月十五日晚間七至八時許，在上
        開住處交予陳雙龍，再由陳雙龍持將與顏文祥換回前所簽發之支票用以擔保
        借款等情，業經證人陳雙龍於警訊中證稱：我於八十九年十一月十四日打電
        話向被告借用面額十六萬元之支票，隔天晚間七、八點到被告家中向被告太
        太拿取，並於同日晚間十一時許，到高雄市○○路某超商，持該支票向顏文
        祥換回前所簽發之支票，因打算過些時日將系爭支票換回，不讓顏文祥兌現
        該支票，故沒有填寫發票日」等語甚詳，核與證人顏文祥於警訊、偵查及原
        審中證稱：八十八年三、四月間，友人張文遠持陳雙龍所簽發面額各十六萬
        元之支票二張向我調借現金，其中一張支票到期後，陳雙龍持未填寫發票日
        之系爭支票到六合路我所經營之超商，要求以系爭支票換回到期之支票，並
        表示要標會來還錢，要求我不要將支票提示，故系爭支票才未填寫發票日，
        後來因妻懷孕、父腎臟衰竭等一連串事情須處理而忘記支票一事，直至九十
        一年三月間，其姐乙○○幫我整理帳目發現此張支票，我才向銀行查詢並請
        銀行通知被告，被告得知後曾要求給與時間尋找陳雙龍出面解決問題，也曾
        答應以分期付款之方式清償，但又避不見面，我才將支票填上發票日交給乙
        ○○提示，被告並未說系爭支票係被竊等語大致相符，參以被告自承於九十
        一年三月間知悉顏文祥持有系爭支票後，確曾與證人顏文祥商談支票付款事
        宜等情觀之，足見系爭支票應係被告借予陳雙龍無疑，否則被告自可於九十
        一年三月得知上情後，逕行辦理掛失止付，又何須大費周章與證人顏文祥約
        談支票事宜？，足見被上訴人簽發系爭支票交予訴外人陳雙龍轉交給訴外人
        顏文祥作為借款之用。
      (2)被上訴人既已在支票上填載金額並已簽名，僅預留發票年月日未予填寫，顯
        有授權持票人於可行使票據上之權利時，予以填載，用以完成發票行為之意
        義存在。若不如此解釋，則持票人收取此未完成之支票，毫無意義存在。
      (3)從而，被上訴人在八十八年十一月十五日交付系爭支票予陳雙龍之同時，就
        已授權陳雙龍填載發票日，而陳雙龍將系爭支票交予顏文祥係為換回已到期
        之支票，足見系爭支票旨在作為陳雙龍前欠借款之保證。保證目的之達成，
        蘊涵持票人於行使權利時，得予填載發票人在內。
      (4)審酌陳雙龍陳述「因打算過些時日將系爭支票換回，不讓顏文祥兌現該支票
        ，故沒有填發票日」暨顏文祥陳述「要求以系爭支票換回到期之支票，並表
        示要標會來還錢，要求我不要將支票提示」，足資證明陳雙龍交付系爭支票
        予顏文祥時，就已授權顏文祥填載到期日，僅是要求寬限支票到期日，俾望
        「過些時日標會，會錢換回系爭支票」。據右所述，八十八年十一月十五日
        約定「因打算過些時日將系爭支票換回」直至九十一年六月十六日止，清償
        期早已屆期，顏文祥自得本於授權行為填載到期日。
    (三)被上訴人於九十一年三月間知悉顏文祥持有系爭支票後，確曾與證人顏文祥商
      談支票付款事宜，有上開證物一理由二─(三)可稽，復有鈞院九十二年度雄簡字
      第一八五八號確認本票債權關係不存在案件起訴狀第二頁第七行至第十行可按
      ，益徵被上訴人交付系爭支票與陳雙龍之行為，具有流通市面暨授權持票人填
      載到期日之默示。盱衡事理，支票既是遺失，何庸要求持票人顏文祥准予逐月
      分期攤還？
    (四)被上訴人暨其妻劉惠華均自承金錢借貸支出暨支票之簽發均由其妻劉惠華負責
      管理，有原審卷第五三頁第五四頁為憑，準此，上訴人前予顏文祥供證「（問
      系爭支票如何來的）？答：支票是陳雙龍給我的，第一張票是拿十萬給我叫我
      代墊六萬元。這張支票是八十八年十一月十五日拿這張支票給我換，說他是外
      出人手頭不便，向我借現，我拿到時沒有填日期。是我填上的，我有打電話給
      陳雙龍之太太並稱每月要還一萬元，後來五月六日陳雙龍打電話稱只能每月付
      五千，因太少我不同意我要八千元；六月六日至八日間我打電話給他（被告甲
      ○○）太太，他太太說：要不然你就將支票軋入，我才填上日期並軋入」（原
      審第一六頁），益徵顏文祥是獲被上訴人票據行為代理人劉惠華之授權才填載
      到期日，且系爭支票在顏文祥填載到期日之行為完成時，支票應記載之法定事
      項，臻於完備。嗣後，占有支票之持有人，行使票據權利，發票人以「無效之
      票據」作抗辯，不徒使具有社會公共信用性之票據類有價證券持有人，失卻應
      有之保障，且有礙交易安全及社會公共信用，況票據債務人授權他人填載到期
      日之票據行為，其授權方式不論以書面或口頭，殊難僅憑被上訴人主張「未填
      發票日」而否定票據在商場交易上優質功能。
    (五)上訴人取得系爭支票票據權利時，係善意持有人：
      (1)上訴人在九十一年三月間，幫顏文祥整理帳目時，發現該紙未載到期日之系
        爭支票，距離顏文祥九十一年六月十日移轉占有系爭支票之時間，已長達三
        個月之久，既非上訴人在九十一年三月間發現系爭支票之當時，立即提示系
        爭支票，更非上訴人於九十一年六月十一日為提示而填載到期日，何來惡意
        取得？
      (2)在三個月之時段裏，被上訴人多次尋找陳雙龍出面解決，並要求顏文祥允應
        逐月分期攤還，甚至於九十一年五月六日，陳雙龍猶於電話中要求票面金額
        以每月償還五千元，於九十一年六月六日至同年月八日間，被上訴人之妻劉
        惠華明確授權顏文祥填載到期日，所有協商過程上訴人均未參與，無由知悉
        渠等間之是非曲直，無從「明知」系爭支票之前手，無權填載到期日。
      (3)上訴人於原審主張「是被告稱標到會才給錢，但一直拖延，以致於伊與顏文
        祥二人才沒有要求被告填寫日期」係在陳述九十一年三月份發現系爭支票未
        填載到期日之原因，而該原因是來自顏文祥之陳述。茲從上訴人誤將陳雙龍
        表示「要標會來還錢」當作「是被告稱標到會才給錢」陳述。上訴人於民國
        九十一年六月十日收受顏文祥交付之系爭支票，其到期日完備，形式上具備
        票據要件，實質上是否有權填載，無庸擔待審查之責。
     (六)上訴人係以善意持有人之地位行使票據權利，被上訴人係援用票據法第十四
       條第二款「無對價或以不相當之對價取得票據者，不得享有優於其前手之權
       利」然原判決理由「被告自得以系爭支票欠缺應記載事項為無效之票據，對
       抗原告之請求」，顯非本於言詞辯論時當事人之攻擊防禦作為判決基礎。事
       關「惡意取得」應由被上訴人負舉證責任而且被上訴人應就未授權陳雙龍、
       劉惠華填載到期日之事實亦應舉證。
     (七)退萬步言，顏文祥究以使者或代理人之地位完成票據行為，固為法院適用法
       律之職權。惟顏文祥若不具票據債務人代理人地位，亦居於使者之地位，將
       票據債務人原先決定之效果意思對外表示而已，本質與票據行為人自行完成
       票據行為無異。
  三、證據：除援用原審之立證方法，並聲請訊問證人陳惠華。
乙、被上訴人方面：
  一、聲明：(一)上訴駁回。(二)第二審訴訟費用由上訴人負擔。
  二、陳述：除與原審判決書所載者相同茲予引用外，另補稱：
    (一)被上訴人否認授權案外人陳雙龍填載發票年月日。上訴人應就有授權之事實舉
      證責任。因該事實係行使票據權利之要件事實，且有利於上訴人事實。（參閱
      五十五年台上字第一六五九號判例）。
    (二)本件上訴人取得系爭支票時為善意持有人，理由：
      (1)蓋系爭支票是上訴人為其弟顏文祥整理帳目時發現，當時並未填載發票年、
        月、日，有最高法院五十年台上字第一六五九號判例參照。
      (2)顏文祥為提示支票才填上發票年月日交由上訴人提示，右述事實，業經顏文
        祥於原審言詞辯論時，以及九十一年度易字四三七七號刑事案件審理時，九
        十一年度偵字第一八四四五號偵訊、警訊時證述明確。
  三、證據：引用原審之立證方法。
    理   由
一、上訴人起訴主張：緣附表所示之系爭支票一紙，係訴外人陳雙龍持以交由伊之弟
    顏文祥收受，用以換回前所簽發擔保借款用之支票，伊之弟顏文祥收受該票時並
    未記載發票日，後因陳雙龍遲不出面還款，顏文祥始向銀行查詢並請銀行通知被
    上訴人，嗣後被上訴人與上訴人聯絡要求給其一段時間處理，然一直未給付票款
    ，後來被上訴人之妻劉惠華叫伊去兌現，遂自行填發發票日為九十一年六月十一
    日，並交由上訴人持系爭支票向銀行提示付款未獲兌現等語，爰本於票據關係，
    請求被上訴人給付十六萬元，及自民國九十一年六月十二日起至清償日止，按年
    息百分之六計算之利息等語。
二、被上訴人則以：系爭支票未載發票年月日，為無效票據，且被上訴人曾申報系爭
    票據遺失而掛失止付，有遺失票據申報書及票據掛失止付通知書及公示催告聲請
    狀，且本院九十一年度催字第一四八八號裁定亦以未載發票年月日為無效票據，
    而駁回公示催告之聲請等語資為抗辯。
三、本件上訴人主張系爭支票原為由弟顏文祥所持有，並由顏文祥填載系爭支票發票
    日交由其向銀行提示，竟遭掛失止付而退票等情，業據其提出系爭支票暨退票理
    由單各一紙為證，被上訴人對系爭支票除發票日記載外之形式上之真正並不爭執
    ，則上訴人此部份主張，堪信為真實。上訴人主張系爭支票係訴外人陳雙龍向被
    上訴人甲○○借得後，交由顏文祥收受，嗣因拒不還款，經發票人即被上訴人之
    妻劉惠華之同意填載發票年月日後，向銀行提示請求付款云云，惟為被上訴人所
    否認，是本件爭執點在於：
    (一)系爭支票係由陳雙龍向被上訴人借得抑或或竊取而來？(二)顏文祥填載系爭支票
    之發票日是否經發票人之授權？經查：
  (一)按授權執票人填載票據上應記載之事項，並不限於絕對的應記載事項，即相對的
    應記載事項，亦可授權為之。本票應記載到期日而未記載，固不影響其本票效力
    ，但非不可授權執票人填載之，最高法院六十七年台上字第三八九六號判例要旨
    參照。基此，票據上絕對應記載事項，例如發票日，固非不得授權執票人填載之
    ，然此必須要有授權事實之存在為前提，始能成立。此外，被上訴人因明知系爭
    支票借予陳雙龍，並未遭竊，竟向銀行申報遺失並掛失止付一事，而涉犯未指定
    犯人誣告罪，業經本院九十一年度易字第四三七七號及台灣高等法院高雄分院九
    十二年度上易字第八四一號判處被上訴人甲○○拘役四十日有罪確定在案，復經
    本院依職權調閱該案刑事卷宗審閱屬實，合先敘明。
  (二)系爭支票確係訴外人陳雙龍向被上訴人所借用，並由被上訴人之妻劉惠華於八十
    八年十一月十五日晚間七至八時許，在上開住處交予陳雙龍，再由訴外人陳雙龍
    持將與顏文祥換回前所簽發之支票用以擔保借款等情，業經證人陳雙龍於前揭誣
    告刑事案件警訊中證稱：我於八十九年十一月十四日打電話向被告借用面額十六
    萬元之支票，隔天晚間七、八點到被告家中向被上訴人太太拿取，並於同日晚間
    十一時許，到高雄市○○路某超商，持該支票向顏文祥換回前所簽發之支票，因
    打算過些時日將系爭支票換回，不讓顏文祥兌現該支票，故沒有填寫發票日等語
    甚詳（見上開誣告刑事卷宗警卷第一三頁、第一四頁），核與證人顏文祥於前開
    誣告刑事案件中之警訊、偵查及本院審理中證稱：八十八年三、四月間，友人張
    文遠持陳雙龍所簽發面額各十六萬元之支票二張向我調借現金，其中一張支票到
    期後，陳雙龍持未填寫發票日之系爭支票到六合路我所經營之超商，要求以系爭
    支票換回到期之支票，並表示要標會來還錢，要求我不要將支票提示，故系爭支
    票才未填寫發票日，後來因妻懷孕、父腎臟衰竭等一連串事情須處理而忘記支票
    一事，直至九十一年三月間，其姐乙○○幫我整理帳目發現此張支票，我才向銀
    行查詢並請銀行通知被告，被告（即被上訴人）得知後曾要求給與時間尋找陳雙
    龍出面解決問題，也曾答應以分期付款之方式清償，但又避不見面，我才將支票
    填上發票日交給乙○○提示，被告（即被上訴人）並未說系爭支票係被竊等語（
    見警卷第五、六頁、偵查卷第八頁及本院刑事卷第二八頁、第二九頁）大致相符
    ，參以被上訴人自承於九十一年三月間知悉顏文祥持有系爭支票後，確曾與證人
    顏文祥商談支票付款事宜等情觀之（見前開刑事誣告案件偵查卷第八頁、第九頁
    及本院卷第二九頁），足見系爭支票應係被上訴人借予陳雙龍無疑，否則被上訴
    人自可於九十一年三月得知上情後，逕行辦理掛失止付，又何須大費周章與顏文
    祥約談支票事宜？
  (三)再者，被上訴人與其妻劉惠華均自承金錢之借貸支出及支票之簽發均由妻劉惠華
    負責管理（見前開誣告案件中本院卷第五三頁、第五四頁），然其二人就訴外人
    陳雙龍借票、借款乙節之供述卻大逕相庭，被上訴人先供稱：陳雙龍曾借二萬元
    未還，後又帶人來借支票，隔天又借走十五萬現金元等語（見刑事本院卷第一四
    頁、第一五頁），而證人劉惠華則證稱：陳雙龍在借支票前就欠了十幾萬元，我
    不可能再借他支票，且陳雙龍係一次借十幾萬等語（前揭見誣告刑事案件本院卷
    第五四頁），並不吻合，自難採信。至於證人劉惠華於本院審理中證述：當初開
    票的原因是要給蓋廟的板模的錢，是我四伯向我說要開十六萬元的票，這票是我
    婆婆要用的，後來這張票沒有拿出去，是放在衣櫥中，當初沒有押日期是我四伯
    說不用押日期，他說他要與板模的人商量日期，後來這張票沒有拿出去是因為板
    模的人沒有與他說好，才沒有拿出去云云。以及我都在作賣蝦生意，不知道何時
    遺失，我先生（即被上訴人）是作賣魚的生意。陳雙龍何時偷拿這票我也不知道
    云云（見本院卷六十三頁及六十四頁），綜上所述，顯係臨訟迴護被上訴人之詞
    ，不足採信。
  (四)系爭支票於顏文祥自陳雙龍收受時，並未記載發票日之事實，為兩造所不爭執，
    然就發票日是否經發票人授權顏文祥所填載一節則有爭執，查：訴外人陳雙龍於
    前揭誣告案件警訊中證述：當初主要是拿支票換到期日支票，沒有打算要讓顏文
    祥去提領，因為我準備還要換回甲○○支票，所以當初並沒有填寫支票到期日等
    語（見警訊第十四頁卷），以及顏文祥證述：因為當時陳雙龍說他有在高雄縣湖
    內鄉跟互助會，等互助會過半，他標到會後就會再拿現款來換回支票，所以當時
    沒有打算要去提示兌現，也沒有要求他在支票上填寫到期日等語（見警卷第四頁
    ）以觀，足資證明陳雙龍交付系爭支票予顏文祥時，業已明示顏文祥不要提示系
    爭支票，因陳雙龍避不見面還款，顏文祥屢向被上訴人夫妻催討，嗣經被上訴人
    之妻劉惠華告以「要不然你就將支票軋入」等語，始填載發票日並向銀行提示請
    求付款，此經證人顏文祥於原審中證述（見原審卷第十六頁）及證人劉惠華於本
    院審理中證述（建第六十四頁），足見顏文祥並未經系爭支票之發票人授權填載
    發票日甚明。上訴人所述被上訴人主張僅是要求寬限支票到期日，俾望「過些時
    日標會，會錢換回系爭支票」，且至清償期屆至，均未換回支票，顏文祥本於授
    權填載到期日一節，不足採信。又被上訴人之妻僅稱「要不然你就將支票軋入」
    ，並未就日期加以明確指定，自難認有授權顏文祥逕為填載。
四、從而，上訴人本於票據之法律關係，請求被上訴人給付十六萬元，及自民國九十
    一年六月十二日起（即發票日之翌日）起算按年息百分之六計算之利息，為無理
    由，應予駁回。原審為上訴人敗訴之判決，並無違誤，上訴意旨指摘原判決不當
    ，求予廢棄，為無理由，應予駁回。
五、本件事證已臻明確，兩造其餘攻擊防禦方法，核與本件判決結果不生影響，爰不
    逐一論述，併此敘明。
六、據上論結，本件上訴為無理由，依民事訴訟法第四百三十六條之一第三項、第四
    百四十九條第一項、第七十八條，判決如主文。
中　　　華　　　民　　　國　　九十三　　年　　　六　　　月　　 三十 　　日
                              臺灣高雄地方法院民事第五庭
~B審判長法官　陳嘉惠
~B法　　　官　林玉心
~B法　　　官　郭慧珊
正本係照原本作成。
本判決不得上訴。
中　　　華　　　民　　　國　　九十三　　年　　　六　　　月　　 三十 　　日
~B法院書記官　董明惠
附表：
發票日（民國）   面額（新台幣）     票據號碼       付款人
91年6月11日      壹拾陸萬元　　　   HPA0000000     高雄區中小企業銀行湖內分行
